最高法院民事判決　　　　　　一○○年度台上字第一六九八號
上　訴　人　陳 國 雄
訴訟代理人　張 仁 龍律師
被 上訴 人　陳 水 火
訴訟代理人　林 東 乾律師
被 上訴 人　柳　　賢
　　　　　　柳 素 秋
　　　　　　吳陳梅子
　　　　　　陳 智 詳
　　　　　　蕭 添 富
　　　　　　蕭 智 鴻
　　　　　　蕭 郁 臻
　　　　　　蕭 琪 潔
上 列六 人
共　　　同
訴訟代理人　陳 德 文律師
上列當事人間請求確認地上權登記請求權存在事件，上訴人對於
中華民國一○○年三月二十九日台灣高等法院第二審判決（九十
九年度上字第一一○二號），提起上訴，本院判決如下：
    主  文
原判決廢棄，發回台灣高等法院。
    理  由
本件上訴人主張：坐落台北市○○區○○段三小段一九六地號土
地（下稱系爭土地），為被上訴人陳水火以次五人、被上訴人蕭
添富以次四人之被繼承人林玉惠（民國一○○年二月二日死亡，
由該四人於原審聲明承受訴訟）及第一審共同被告陳全（又名
陳泉，上訴人對該被告起訴部分，業經本院認此部分上訴人起
訴不合法，並以九十八年度台抗字第七○七號裁定駁回上訴人之
再抗告確定。又上訴人聲請對該被告選任遺產管理人、失蹤人財
產管理人均遭駁回確定，另對其聲請死亡宣告中）等人所共有。
因系爭土地原共有人陳玉釵前於三十七年十二月一日將該土地權
利範圍三毛八絲（約三十七平方公尺），設定地上權登記予伊父
陳萬春（存續期間自三十七年十二月一日起至四十二年十二月一
日止）在系爭土地興建同區○○路六四號房屋（下稱系爭房屋）
，並使用該土地如原判決附圖所示斜線部分面積五十點一平方公
尺（下稱附圖斜線部分土地）。合併計算陳萬春自四十二年十二
月二日起至六十八年六月二十二日死亡時止，及伊自三十四年五
月十日出生起即居住系爭房屋迄今，均以行使地上權之意思，和
平繼續占有前開土地，伊父子占有系爭土地達五十五年之久，伊
已因時效而取得地上權，依最高法院五十二年台上字第一一二三
號判例意旨，於以時效取得地上權有爭執時，縱未經地政機關調
處，亦有提起確認該請求權存在之法律上利益等情。爰依民法第
七百七十二條準用第七百六十九條規定，以先位聲明，求為確認
伊就附圖斜線部分土地有地上權登記請求權存在；並以備位聲明
，求為確認伊就附圖斜線部分土地，其中黑色所示部分面積三毛
八絲（約三十七平方公尺）有地上權登記請求權之判決。
被上訴人則以：本件訴訟標的對於系爭土地之共有人全體必須合
一確定，上訴人未追加共有人陳全之繼承人為共同被告，當事
人顯為不適格。又上訴人未向地政機關申請地上權登記，即逕行
起訴，於法不合。且上訴人於另案陳智詳對其請求拆屋還地訴訟
係抗辯以所有之意而占用系爭土地，業經法院判決陳智詳勝訴確
定，已生既判力，不得於本件訴訟中再為相反之主張等語，資為
抗辯。
原審維持第一審所為上訴人敗訴之判決，駁回其上訴，無非以：
本件上訴人請求確認其就前開土地有地上權登記請求權存在，其
訴訟標的對於土地共有人全體必須合一確定，上訴人應以土地共
有人全體一同被訴，否則即屬欠缺當事人適格。系爭土地為被上
訴人及已死亡之陳全共有一節，固有土地登記謄本可參，並為
上訴人所自陳，惟陳全於上訴人提起本件訴訟前既已死亡，為
無當事人能力之人而無從命補正，且上訴人於第一審法院追加陳
全為共同被告亦遭駁回確定，復經該法院裁定命其補正陳全
之全體繼承人，迄未補正。上訴人既未以系爭土地共有人全體為
被告，則提起本件訴訟，其當事人適格即有欠缺等詞，為其判斷
之基礎。
按原告因法律關係之存否不明確，致其私法上地位有受侵害之危
險，提起確認法律關係存在之訴者，如以否認其法律關係存在之
人為被告，即不生被訴當事人適格之欠缺問題（參看本院二十九
年上字第一四八三號、四十年台上字第一八二七號及六十年台上
字第四八一六號判例）。蓋確認之訴，其訴訟性質及目的，僅在
就既存之權利狀態或法律關係之歸屬、存在或成立與否，而對當
事人間之爭執以判決加以澄清而已，既無任何創設效力，亦非就
訴訟標的之權利而為處分，應祇須以有即受確認判決之法律上利
益者為原告，並以爭執該法律關係者為被告，其當事人即為適格
。因此，當事人就共有土地提起確認地上權登記請求權存在之訴
，僅須以否認其主張之共有人為被告即已足，殊無以共有人全體
為被告之必要，尤不生該訴訟標的對於土地共有人全體必須合一
確定之問題。本件上訴人以其因時效取得附圖斜線部分土地之地
上權，對被上訴人請求確認地上權登記請求權存在，倘否認該請
求權存在者僅被上訴人，則能否以其訴訟標的對於系爭土地之共
有人全體必須合一確定，進而認共有人陳全之繼承人應一同被
訴，即非無疑。乃原審見未及此，遽以上述理由，逕謂上訴人對
被上訴人提起本件訴訟，欠缺當事人適格，亦非無再進一步研求
之必要。上訴論旨，指摘原判決不當，求予廢棄，非無理由。
據上論結，本件上訴為有理由。依民事訴訟法第四百七十七條第
一項、第四百七十八條第二項，判決如主文。
中    華    民    國  一○○  年    十    月    六    日
                      最高法院民事第七庭
                          審判長法官  顏  南  全  
                                法官  林  大  洋  
                                法官  鄭  傑  夫  
                                法官  陳  玉  完  
                                法官  陳  重  瑜  
本件正本證明與原本無異
                                      書  記  官  
中    華    民    國  一○○  年    十    月   十八   日
                                                      K